【裁判字號】    98,上易,2925
【裁判日期】    990120
【裁判案由】    恐嚇
【裁判全文】
臺灣高等法院刑事判決                98年度上易字第2925號
上  訴  人
即  被  告  甲○○（原名何順隆.
上列上訴人因恐嚇取財案件，不服臺灣宜蘭地方法院98年度易字
第330 號，中華民國98年10月21日第一審判決（起訴案號：臺灣
宜蘭地方法院檢察署98年度偵字第833 號），提起上訴，本院判
決如下：
    主  文
原判決撤銷。
甲○○犯恐嚇取財罪，處有期徒刑陸月，如易科罰金，以新臺幣
壹仟元折算壹日。扣案切結書乙紙、附表所示之本票伍張，均沒
收。
    事  實
一、甲○○意圖為自己不法之所有，假借其員工陳慧珠遭乙○○
    打擾為由，於民國（下同）97年12月16日晚間8 時許，邀乙
    ○○出面前往位於宜蘭縣宜蘭市○○路280 號之宜蘭行口洽
    談，甲○○要求乙○○拿出新臺幣（下同）15萬元賠償甲○
    ○之精神損害，並對乙○○恫稱：「若不照要求，則要乙○
    ○的一手一腳」、「要危害乙○○全家安危」等語，並以菸
    灰缸敲打乙○○的頭部，以此強暴、脅迫之手段，恐嚇乙○
    ○交付財物，致使乙○○因此心生畏懼而簽立切結書，並簽
    發如附表所示每張面額3 萬元，受款人為「何順隆」，發票
    日分別為98年1月16日、98年2月16日、98年3月16日、98年4
    月16日、98年5月16日之本票5張（票號：0000000至0000000
    號）予甲○○。嗣經乙○○報警尋求協助，經警於97年12月
    25日下午2時於甲○○位於宜蘭縣羅東鎮○○街495號住處，
    扣得由乙○○所簽發如附表所示之本票5紙及切結書1紙。
二、案經乙○○訴由宜蘭縣政府警察局移送臺灣宜蘭地方法院檢
    察署檢察官偵查起訴。
    理  由
壹、證據能力部分：
    按被告以外之人於審判外之言詞或書面陳述，除法律有規定
    者外，不得作為證據，刑事訴訟法第159條第1項定有明文。
    查本件證人乙○○、林俊宏、陳泰昌、陳慧珠、陳燦、游
    騰昌、楊嘉榮於警詢之供述，雖屬被告以外之人於審判外之
    陳述，惟被告及辯護人於本院調查證據時，已知有同法第15
    9條第1項不得為證據之情形，而未於言詞辯論終結前聲明異
    議，依同法第159條之5第2項之規定，視為有同條第1項之同
    意，本院審酌上開證人之言詞陳述作成時之情況，認為適當
    ，爰依同法第159條之5第1項之規定認有證據能力明。
貳、實體部分：
一、訊據上訴人即被告甲○○固坦認有於上開時間與乙○○在宜
    蘭行口洽談賠償事宜，並由乙○○交付切結書及面額3 萬元
    之本票5 張予被告等情不諱，惟矢口否認有何恐嚇取財之犯
    行，辯稱：伊有拍桌子，很生氣，並未打乙○○，沒有講要
    斷他一手一腳，只是要乙○○不要去騷擾陳慧珠而已，並沒
    有恐嚇取財云云。
二、惟查：
  (一)上開被告於宜蘭行口要求告訴人簽立切結書及本票5 紙之事
    實，除據被告坦認無誤外（見警卷第3 頁、原審卷第17頁）
    ，且據證人即告訴人乙○○分於警詢、偵查及原審時指述甚
    詳（見警卷第15至19頁、偵查卷第29頁、31至32頁、原審卷
    第45至53頁），並經陪同前往之證人陳燦、游騰昌證實，
    被告確有前往告訴人住處協調陳慧珠遭告訴人帶至家中居住
    乙事，並有由楊嘉榮起草某文件，要告訴人抄寫等情（見警
    卷第39頁、42頁、原審卷第60頁、86至90頁），且當日在場
    之證人陳泰昌、楊嘉榮等人亦證實扣案之切結書及本票簽發
    過程，係因告訴人乙○○不會撰寫協調書，而由楊嘉榮起草
    撰寫，始經告訴人謄寫切結書，並簽發扣案本票等情明確（
    見警卷第32至33頁、35至36頁、偵查卷第30頁、31頁、原審
    卷第38至44頁、53至59頁），並有切結書、本票扣案可稽，
    自堪信為真實。
  (二)被告雖否認其有恐嚇取財之犯行，然依證人乙○○於原審時
    所證：「被告說陳慧珠是他老婆，去我那邊4天，1天抵10萬
    元，4 天40萬元，12萬元是精神損失，我不同意，我不簽，
    我問他為何要叫我給他這些錢，他說我不簽就不能離開然後
    他就用行口咖啡店的煙灰缸打我，煙灰缸是硬塑膠的，打我
    的額頭，然後陳泰昌和楊嘉榮就說不可以打我，阻擋被告，
    被告就逼我一定要簽本票，然後還寫一張單子，但是我不會
    寫，後來被告就說不然賠15萬元，1張3萬元，分成5 張，後
    來陳泰昌說我沒有錢，還要養兩個小孩，說被告是否太過分
    ，是不是可以說我和陳慧珠不要再往來就好了，被告不同意
    ，被告才叫楊嘉榮寫切結書，然後逼我簽好本票，再抄切結
    書。他說如果我不簽，他是竹聯的，一定要叫人給我一手一
    腳，還要我家的雞、鴨抓光光，就是要危害我全家。被告已
    經打我，又恐嚇我，我兩個小孩也在那邊，我如何能夠不簽
    」等語明確（見原審卷第45至46頁），核與其於警詢、偵查
    中證述之情節前後大致相符，參諸證人陳泰昌於原審時亦證
    稱：「乙○○簽本票及切結書應該是半自願半不自願，因為
    要寫本票的時候，被告有拿煙灰缸打他。我有叫被告不能打
    乙○○，因為他叫我們幫忙處理，就不能打對方。我有看到
    被告打的動作，但是有無打到我不知道，乙○○應該是有壓
    力才會簽，因為被告作勢要打他，還有乙○○有帶兩個兒子
    在身邊，應該是有壓力，如果沒有壓力，他不會那麼傻」等
    語明確（見原審卷第57至59頁），益徵被告持煙灰缸打告訴
    人乙○○之頭部，並以恐嚇之言詞要求告訴人乙○○簽立本
    票等情非屬虛妄。況證人即告訴人乙○○之子葉長霖於偵查
    時亦證稱：「當天有人恐嚇爸爸乙○○，就拿煙灰缸砸爸爸
    的頭，拿1 張單子要叫爸爸要簽，說要錢」等語，及證人葉
    長哲於偵查中證稱：「有要求寫支票，有打我爸爸的頭，但
    沒有流血，他們很兇」等語（均見偵查卷第33頁筆錄），亦
    與證人乙○○、陳泰昌所為證述之情節相符，堪認告訴人乙
    ○○前開證述之情節應可信採，告訴人乙○○當日於宜蘭行
    口簽立切結書及本票5 紙，係因遭被告持煙灰缸打頭及恐嚇
    之狀況下，始非出於自願之情形下簽立無誤。
  (三)被告雖辯稱證人葉長哲、葉長霖均係告訴人乙○○之子，其
    證詞恐係由告訴人教導而為，其並未持煙灰缸毆打告訴人云
    云，然告訴人乙○○前於警詢、偵查中均未提及其有遭持煙
    灰缸毆打一事，則告訴人乙○○若要教導葉長哲、葉長霖為
    虛偽之證詞，何以會教導其等2 人說出連自己都未指述之情
    節？顯見證人葉長哲、葉長霖確係因自己親身經歷見聞，始
    為如此之證述，況證人陳泰昌亦有親見被告手持煙灰缸作勢
    要打告訴人無誤，此亦經證人陳泰昌證述屬實（見原審卷第
    56頁），故證人葉長哲、葉長霖所為之證述，應係渠等親自
    見聞所得，堪可採信，被告空言否認有持煙灰缸毆打告訴人
    云云，尚難遽採。再依被告自承證人陳慧珠僅係其員工，其
    係受員工陳慧珠之委託出面洽談請告訴人勿再騷擾陳慧珠事
    宜云云，然據證人陳慧珠前於警詢時即證述：「97年12月16
    日被告與乙○○等人在宜蘭行口雙方進行協調一事，並不知
    情，且沒有委託被告幫忙協調」等語（見警卷第29頁），顯
    見證人陳慧珠並未委託被告幫忙協調甚至要求賠償等情，再
    依切結書之內容觀之（見警卷第11頁），卻係記載乙○○使
    被告受有名譽與精神損失，而要求乙○○賠償精神及名譽之
    損失15萬元，且本票亦均係記載付款予被告，甚且係使用被
    告舊名「何順隆」登載，被告既自承證人陳慧珠僅係其員工
    ，縱使告訴人確有騷擾證人陳慧珠之不當言行而應賠償損害
    ，受款人亦應登載為陳慧珠，被告並無權利要求告訴人賠償
    損害，亦無受有任何精神及名譽之損害，益見告訴人乙○○
    實無賠償被告之義務，況告訴人乙○○之經濟能力不佳，已
    經證人楊嘉榮證述在卷（見偵查卷第30頁），則若非被告有
    施以言詞及持煙灰缸毆打之恐嚇行為，致使告訴人乙○○心
    生畏懼，告訴人乙○○豈有簽立切結書及簽發本票予被告之
    必要？被告假藉陳慧珠遭乙○○打擾為由，而對乙○○行恐
    嚇取財之實，應堪認定。
  (四)被告雖另辯稱其要求告訴人乙○○簽發本票，僅係為確保告
    訴人乙○○不再騷擾證人陳慧珠云云，然依本票之內容觀之
    ，被告係要求告訴人乙○○分別開立發票日為98年1 月16日
    、98年2月16日、98年3月16日、98年4月16日、98年5月16日
    ，金額分別為3萬元，受款人均為被告之本票5紙，顯見被告
    確有持票兌領之意思，否則如僅欲保證告訴人乙○○不再騷
    擾證人陳慧珠，何以將15萬元之賠償金額分成5 紙本票開立
    ，僅需開立1 紙15萬元之本票，即可達到保證之目的，況既
    係為保證不再騷擾陳慧珠，何以受款人均書立被告之名義？
    顯見被告上開辯解，亦屬無據。
  (五)至被告雖請求對其及告訴人測謊乙節，因本件事證已明，且
    測謊報告並不得作為認定被告犯罪與否之唯一證據，被告前
    開聲請，核無調查之必要，附此敘明。綜上所述，被告有以
    恐嚇之言詞及持煙灰缸打告訴人乙○○頭部之方式，恐嚇告
    訴人乙○○簽立切結書及本票予被告等情均堪認定，本件事
    證明確，告訴人乙○○既無賠償被告之義務，被告竟以恐嚇
    之方式致使告訴人乙○○心生畏懼而簽立本票及切結書，並
    交付予被告，被告恐嚇取財之犯行，實堪認定，自應依法論
    科。
三、核被告所為，係犯刑法第346條第1項之恐嚇取財罪。
四、原審以被告甲○○犯行事證明確，予以論罪科刑，固非無見
    。惟查：(一)證人林建宏於警詢時已明確證述乙○○遭被告逼
    迫簽發本票乙事，係聽聞友人而知，其並未陪同告訴人乙○
    ○前往（見警詢卷第23至24頁），可見證人林建宏關於本案
    被告犯罪事實之陳述，並非親自見聞而得，係屬傳聞證據，
    自不得作為證據，原審遽而採為認定被告犯罪之證據，自有
    未洽。(二)告訴人乙○○簽發交付被告之切結書及附表所示之
    本票5 紙，為被告犯罪所生及犯罪所得之物，原審漏未依法
    諭知沒收，自有未當。被告上訴意旨仍執陳詞，否認恐嚇犯
    行，為無理由。原判決既有上揭可議之處，自屬無可維持，
    應由本院將原判決撤銷改判。爰審酌被告以恐嚇之方式恫嚇
    告訴人簽立本票，其犯罪之動機、手段、所生損害，及其犯
    後之態度等一切情狀，量處如主文所示之刑，並諭知易科罰
    金之折算標準。另告訴人乙○○簽發之切結書及如附表所示
    之本票5 紙，為被告所有，且係因犯罪所生、所得之物，亦
    應依刑法第38條第1項第3款之規定宣告沒收之。
據上論斷，應依刑事訴訟法第369條第1項前段、第364條、第299
條第1項前段，刑法第346條第1項、第41條第1項前段、第38條第
1項第3款，刑法施行法第1條之1，判決如主文。
本案經檢察官曾俊哲到庭執行職務。
中    華    民    國    99    年     1    月    20    日
                  刑事第十庭審判長法  官  陳榮和
                                  法  官  黃斯偉
                                  法  官  李春地
以上正本證明與原本無異。
不得上訴。
                                  書記官  蘇秋
中    華    民    國    99    年    1     月    20    日
附表
 ┌──┬─────┬──────┬───────┬────┬────┐
 │編號│ 本票號碼 │到  期  日  │金額（新臺幣）│ 發票人 │ 受款人 │
 ├──┼─────┼──────┼───────┼────┼────┤
 │  一│ TS077856 │98年1月16日 │    3萬元     │ 乙○○ │ 何順隆 │
 ├──┼─────┼──────┼───────┼────┼────┤
 │  二│ TS077857 │98年2月16日 │    3萬元     │ 乙○○ │ 何順隆 │
 ├──┼─────┼──────┼───────┼────┼────┤
 │  三│ TS077858 │98年3月16日 │    3萬元     │ 乙○○ │ 何順隆 │
 ├──┼─────┼──────┼───────┼────┼────┤
 │  四│ TS077859 │98年4月16日 │    3萬元     │ 乙○○ │ 何順隆 │
 ├──┼─────┼──────┼───────┼────┼────┤
 │  五│ TS077860 │98年5月16日 │    3萬元     │ 乙○○ │ 何順隆 │
 └──┴─────┴──────┴───────┴────┴────┘
附錄本案論罪科刑法條全文：
中華民國刑法第346條第1項
意圖為自己或第三人不法之所有，以恐嚇使人將本人或第三人之
物交付者，處6月以上5 年以下有期徒刑，得併科1千元以下罰金
。


司法院資訊處製作；財團法人民間司法改革基金會備份。
